臺灣臺中地方法院交通事件裁定　　　　100年度交聲字第501號
原處分機關　交通部公路總局臺中區監理所豐原監理站
異　議　人
即受處分人　張昱豐
上列受處分人因違反道路交通管理處罰條例案件，對於交通部公
路總局臺中區監理所豐原監理站民國100年2月10日所為之處分（
豐監稽違字第裁63-HD0000000號裁決書），聲明異議，本院裁定
如下：
    主  文
原處分撤銷。
張昱豐汽車駕駛人酒精濃度超過規定標準，處罰鍰新臺幣伍仟元
，吊扣普通重型機器腳踏車駕駛執照壹年，並施以道路交通安全
講習。
    理  由
一、原處分機關處分及移送意旨略以：異議人即受處分人張昱豐
    （下稱異議人）於民國98年11月25日2時5分許，駕駛車牌號
    碼6GU-927號重型機車，行經潭子鄉（現已改制為潭子區○
    ○○路與新興路口處，因酒後駕車肇事，經醫院抽血檢驗酒
    精濃度為105mg/dl，換算呼氣所含酒精濃度達每公升0.52毫
    克之違規，為臺中縣警察局（現已改制為臺中市政府警察局
    ）豐原分局潭子分駐所警員掣單舉發。嗣交通部公路總局臺
    中區監理所豐原監理站（下稱原處分機關）於100年2月10日
    以豐監稽違字第裁63-HD0000000號裁決書，裁處罰鍰新臺幣
    （下同）30000元，吊扣駕駛執照12個月，並施以道安講習
    ；檢察官為緩起訴處分時，依刑事訴訟法第253條之2第1項
    規定，對被告所為之指示及課予之負擔，乃屬一種特殊處遇
    措施，並非刑罰，故刑事案件經檢察官為緩起訴處分期滿未
    經撤銷而實質確定後，依刑事訴訟法第260條之意旨，應視
    同不起訴處分確定，則本站依行政罰法第26條第2項規定，
    自得依違反行政法上義務規定裁處等語。
二、聲明異議意旨略以：伊酒駕違規案業經臺灣臺中地方法院檢
    察署檢察官依刑事訴訟法第253條之2規定繳納25000元之緩
    起訴處分金，惟原處分機關又依道路交通管理處罰條例第35
    條第1項裁罰30000元（異議狀誤載為45000元），有違行政罰
    法第26條一事不二罰之立法意旨，且行政罰法第26條並無緩
    起訴處分之規定，請求撤銷原處分關於罰鍰部分之裁決等語
    。
三、按汽車駕駛人，駕駛汽車經測試檢定有酒精濃度超過規定標
    準之情形者，處15000元以上60000元以下罰鍰，並當場移置
    保管該汽車及吊扣其駕駛執照1年；汽車駕駛人有第35條第
    1項規定之情形者，應接受道路交通安全講習（道路交通管
    理處罰條例第35條第1項第1款及第24條第1項第2款規定參照
    ）。惟按一行為同時觸犯刑事法律及違反行政法上義務規定
    者，依刑事法律處罰之。但其行為應處以其他種類行政罰或
    得沒入之物而未經法院宣告沒收者，亦得裁處之。前項行為
    如經不起訴處分或為無罪、免訴、不受理、不付審理之裁判
    確定者，得依違反行政法上義務規定裁處之（行政罰法第26
    條第1項、第2項參照），且依該條立法理由謂一行為同時觸
    犯刑事法律及違反行政法上義務規定時，由於刑罰與行政罰
    同屬對不法行為之制裁，而刑罰之懲罰作用較強，故依刑事
    法律處罰，即足資警惕時，實無一事二罰再處行政罰之必要
    。且刑事法律處罰，由法院依法定程序為之，較符合正當法
    律程序，應予優先適用。但罰鍰以外之沒入或其他種類行政
    罰，因兼具維護公共秩序之作用，為達行政目的，行政機關
    仍得併予裁處，故為第1項但書規定。前述行為如經檢察官
    為不起訴處分或法院為無罪、免訴、不受理或不付審理（少
    年事件）之裁判確定，行政罰之裁處即無一事二罰之疑慮，
    故第2項規定此時仍得依違反行政法上義務之規定裁處。亦
    即一行為同時造成刑罰法律與行政秩序罰規定發生競合適用
    之關係時，基於「一事不二罰」之法理，經由立法程序確立
    應以刑罰優先為原則，避免行為人承受過度且重複之處罰其
    理益明。是以前揭行政罰法中刑事法律處罰優先且不再處以
    行政秩序罰之目的，既係因為行為人已接受刑罰而足資警惕
    ，且已發生懲罰之作用，即無使行為人陷於雙重處罰之不利
    益，則關於刑事法律處罰之範圍自應採取實質認定，凡刑事
    實體法或程序法中所規定客觀上剝奪行為人生命、自由、財
    產權利，主觀上亦因制裁之嚴厲性、痛苦性，其強度足以造
    成心理強制而間接達成矯正教化目的之處遇手段，皆應納入
    其中，而不以形式上符合刑法第32條至第34條所定主刑及從
    刑種類者為限，始與前揭法律規範之意旨相符。
四、經查，本件異議人上開酒後駕車之行為，除構成道路交通管
    理處罰條例第35條第1項第1款之交通違規事由外，亦已合於
    刑法第185條之3服用酒類不能安全駕駛動力交通工具而駕駛
    罪之構成要件，臺灣臺中地方法院檢察署檢察官於斟酌異議
    人之前科素行、犯罪情節及公共利益之維護後，認以緩起訴
    處分為適當，乃於99年1月11日以98年度偵字第29723號為緩
    起訴處分，並於處分書中載明緩起訴期間為1年，異議人應
    於收受緩起訴處分命令通知書後1個月內，向財團法人犯罪
    被害人保護協會臺灣臺中分會支付25000元，異議人並已支
    付完畢，前開緩起訴處分並於100年2月1日期滿在案等情，
    有臺灣臺中地方法院檢察署98年度偵字第29723號緩起訴處
    分書、執行緩起訴處分命令通知書、郵政跨行匯款申請書及
    臺灣高等法院被告前案紀錄表在卷可稽。
五、次查，異議人前開違反刑事法律禁止規範之犯罪事實既已明
    確，僅因檢察官採取緩起訴處分之替代性刑事處遇手段，未
    將該案逕行起訴或聲請簡易判決處刑，致其後適用之刑事訴
    訟程序有所區別，然就異議人負有包括支付一定金額予檢察
    官指定機構在內之義務觀察，其如未能確實履行義務，依刑
    事訴訟法第253條之3第1項第3款之規定，異議人將遭受撤銷
    緩起訴處分之不利益；反之，倘其確實遵守並履行各項緩起
    訴條件，除非合於刑事訴訟法第260條所定情形之一，否則
    異議人即無再就同一案件遭受刑事訴追之虞。是以，檢察官
    所課以異議人之上開負擔，雖非「刑罰」，但性質上可以說
    是實質的制裁，並且對異議人之權利也造成影響，已產生實
    質刑罰之效果，而與不具任何制裁或處罰作用之不起訴處分
    ，迥不相同。再者，行政罰法第26條第2項乃例外得裁處行
    政秩序罰之補充規定，參諸該條文係將「不起訴處分」、「
    無罪」、「免訴」、「不受理」、「不付審理」等不能證明
    刑事被告犯罪或未曾使其實際接受刑罰之情形逐一臚列，顯
    然與該條第1項所指發生處罰競合之前提要件不同，故明定
    有該條第2項所列情形者，仍應依違反行政法上義務規定裁
    處。是以行政罰法第26條第2項既未將緩起訴處分列舉其中
    ，本於「例外規定從嚴解釋」之法理，亦不應將條文中「不
    起訴處分」之範圍，擴及於性質並非完全相同之「緩起訴處
    分」。本件緩起訴處分既非不能證明異議人之犯罪事實，且
    有支付一定金額之實質處罰，自與上開行政罰法第26條第2
    項列舉之不起訴處分等情形迥然有別，仍無從遽為比擬而為
    相同之處置。如若不然，則刑事被告如經法院循審判程序判
    處罰金或得以易科罰金之拘役或有期徒刑，均得以援用行政
    罰法第26條第1項之規定，免於處以行政秩序罰之雙重不利
    益；至於藉由緩起訴處分而節省司法資源者，在基於實質懲
    罰目的而其財產權遭受剝奪之餘，卻仍需繳納一定金額之行
    政罰鍰，其結果勢必降低刑事被告接受緩起訴處分之意願，
    而與訂定緩起訴處分以替代繁複刑事審判程序之制度性機能
    相悖。
六、另按汽車駕駛人酒精濃度超過規定標準，經刑事裁判確定處
    以罰金低於道路交通管理處罰條例第92條第3項所訂最低罰
    鍰基準規定者，應依道路交通管理處罰條例裁決繳納不足最
    低罰鍰部分，道路交通管理處罰條例第35條第8項固有明文
    。且緩起訴處分金既係前揭所稱之「實質刑事法律處罰」，
    其性質上類似刑事確定裁判所處以之罰金刑，雖有行政罰法
    第26條第1項規定之適用，惟若行為人所支付之緩起訴處分
    金，未達道路交通管理處罰條例第92條第3項所訂最低罰鍰
    基準規定者，依道路交通管理處罰條例第35條第8項規定，
    即須補繳不足最低額罰鍰之部分，始為適法。本件異議人經
    抽血檢測酒精濃度為105mg/dl,換算呼氣所含酒精濃度結果
    ，數值為0.52MG/L，有臺中縣警察局舉發違反道路交通管理
    事件通知單在卷可佐，依違反道路交通管理事件統一裁罰基
    準表之規定，以異議人駕駛小型車違反道路交通管理處罰條
    例第35條第1項第1款之規定，其吐氣所含酒精濃度超過每公
    升0.4以上未滿0.55毫克，裁處最低罰鍰30000元，而異議人
    依前開緩起訴處分書所繳納之捐款金額為25000元，並未達
    此最低罰鍰基準規定，原處分機關僅得依該條例第35條第8
    項規定，裁決異議人繳納不足最低罰鍰基準額之部分（即差
    額5000元）裁處罰鍰。原處分機關漏未斟酌及此，而對異議
    人裁處30000元，自有未當。又按酒後駕車只有一個交通違
    規行為，而且有關其處罰效果之罰鍰、吊扣駕駛執照與施以
    道路交通安全講習等與該交通違規行為是否存在均無從分離
    。而法院審理時應先確定受處分人是否確有交通違規行為事
    實，再決定原處分機關所適用之法律有無錯誤。從而，異議
    人雖對於前開裁處吊扣處分、道安講習部分未為不服，本院
    仍應予一併審理（臺灣高等法院暨所屬法院98年法律座談會
    刑事類提案第23號、99年法律座談會刑事類提案第37號之審
    查意見及研討結果意旨參照）。則原處分機關依前開道路交
    通管理處罰條例等規定，裁處異議人罰鍰30000元，尚非允
    當，已如前述，至吊扣駕駛執照及施以道路交通安全講習之
    部分，因此部分裁處兼具維護公共秩序之作用，為達行政目
    的，依行政罰法第26條第1項但書規定，仍得併予裁處。綜
    上所述，本件異議為有理由，應由本院將原處分撤銷，並諭
    知裁罰如主文第二項所示。
七、據上論斷，應依道路交通管理處罰條例第87條第2項，道路
    交通事件處理辦法第19條前段之規定，裁定如主文。
中    華    民    國    100    年  2    月    24    日
                            交通法庭  法  官  黃益茂
以上正本證明與原本無異。
如不服本裁定，應於收受送達後5日內向本院提出抗告狀。（應
附繕本）
                                      書記官  蔡秋明
中    華    民    國    100    年  2    月    24    日